臺灣雲林地方法院民事判決　　　　　　　95年度簡上字第46號
上　訴　人
兼二審原告　乙○○
訴訟代理人　戊○○
被　上訴人　丁○○
追加　被告　甲○○
上　一　人
訴訟代理人　庚○○
上列當事人間請求確認袋地通行權事件，上訴人對於中華民國95
年6 月30日本院虎尾簡易庭93年度虎簡字第150 號第一審判決提
起上訴並於二審為訴之追加，本院於95年12月20日言詞辯論終結
判決如下：
    主      文
上訴及追加之訴均駁回。
第二審及追加之訴訴訟費用均由上訴人負擔。
    事實及理由
一、上訴人主張：
  (一)伊所有坐落雲林縣虎尾鎮○○○段202 －152 地號土地（下
    稱202 －152 地號土地）東、西、南三邊，均為他人之土地
    ，且其上均有建物，另北邊雖與公路相近，但為被上訴人所
    有之同段201 －10地號土地（下稱系爭土地）橫亙其間，故
    202 －152 地號土地係屬與公路無適宜聯絡之袋地；由於被
    上訴人之系爭土地現作溝渠使用且與公路緊接，因之首揭20
    2 －152 地號土地利用系爭土地再與公路聯絡對於他人損害
    最少，故提起本訴，並聲明：請求確認伊就系爭土地（即原
    判決附圖編號Ｂ、Ｃ、Ｓ、Ｒ連線範圍）有通行權存在。原
    審駁回伊此部分請求，無非認202 －152 地號、同段202 －
    59地號及同段202 －130 地號等三筆土地原屬同筆土地，嗣
    因分割始分成三筆，故202 －152 地號土地應對同段202 －
    59地號或同段202 －130 地號土地主張通行權，而不應主張
    通行系爭土地，惟前揭202 －152 地號土地，係伊自法院拍
    賣取得，而非因讓與或分割而取得，伊自無法預見其事，並
    期待伊預為解決通行問題；故而，首揭202 －152 地號土地
    既係伊由拍賣而取得，顯不在民法789 條規定之內在目的及
    規範計劃之範圍，原審不察，仍逕適用上開規定於本案，而
    駁回伊此部分請求，爰依法聲明不服，求為廢棄原審此部分
    不利伊之判決，並請求確認伊就系爭土地（即原判決附圖編
    號Ｂ、Ｃ、Ｓ、Ｒ連線範圍）有通行權存在。
  (二)退步言，伊若無法通行系爭土地，因同段202 －130 地號土
    地，與伊之202 －152 地號土地，均係自同段原202 －59母
    地號土地分割而出，則依民法第789 條規定，伊亦得主張通
    行同段202 －130 地號土地，且伊所請求者均係有關首揭20
    2 －152 地號土地通行權問題，基礎事實應屬同一，為求訴
    訟經濟，故於二審追加該202 －130 地號土地所有人甲○○
    為被告，並備位聲明：請求確認伊就被告甲○○所有之同段
    202 －130 地號土地如附圖編號Ａ所示部分有通行權存在。
二、被上訴人則以：伊已將系爭土地出售予訴外人己○○，而且
    上訴人已在通行系爭土地等語為辯；並聲明：駁回上訴。
三、程序方面：
  (一)按訴訟繫屬中為訴訟標的之法律關係，雖移轉於第三人，於
    訴訟無影響。但第三人如經兩造同意，得聲請代當事人承當
    訴訟；民事訴訟法第254 條第1 項定有明文。查，前揭202
    －152 地號土地原為上訴人訴訟代理人戊○○所有，嗣於民
    國94年7 月19日（本案起訴期日為93年8 月23日）以買賣為
    由而移轉登記予上訴人等情，有土地登記謄本1 份在卷《見
    原審卷(二)第20頁》可憑。而上訴人於95年3 月13日原審言詞
    辯論期日，委由其訴訟代理人戊○○當庭聲明承擔本案訴訟
    ，原當事人兩造均未表示異議，則依上開規定，原當事人戊○○即脫離本案訴訟，而由上訴人承當續行，合先敘明。
  (二)次按在簡易訴訟程序之第二審為訴之追加，除合於民事訴訟
    法第255 條第1 項第2 款至第6 款情形者外，非經他造同意
    不得為之；觀之同法第436 條之1 第3 項準用第446 條第1
    項規定自明。又同法第255 條第1 項第2 款所謂「請求之基
    礎事實同一」，係指變更或追加之訴與原訴之原因事實，有
    其社會事實上之共通性及關聯性，而就原請求所主張之事實
    及證據資料，於變更或追加之訴得加以利用，且無害於他造
    當事人程序權之保障，始屬之。另在第二審追加原非當事人
    之人為他造當事人，因涉及審級利益問題，除訴訟標的對於
    該人及他造當事人必須合一確定者外，非經他造及該人同意
    ，不得為之（最高法院93年度台抗字第566 號裁判可參）。
    查，上訴人於原審主張其所有202 －152 地號土地係屬袋地
    ，故依【民法第787 條第1 項規定】，其所有202 －152 地
    號土地對系爭土地有通行權存在；惟上訴人慮其前揭請求難
    獲認同，乃於本院追加同段202 －130 地號土地所有人甲○○為被告，並備位主張其所有202 －152 地號土地，與甲○○所有之同段202 －130 地號土地，均係自同段原202 －59
    母地號土地分割而出，是依【民法第789 條第1 項規定】，
    其對甲○○所有之同段202 －130 地號土地有通行權存在。
    然民法第789 條第1 項：「因土地一部之讓與或分割，致有
    不通公路之土地者，不通公路土地所有人因至公路僅得通行
    受讓人或讓與人或他分割人之所有地。」，旨在就不通公路
    土地所有人與受讓人或讓與人或他分割人直接間就土地一部
    讓與或分割結果，有不通公路土地情形而為規定。易言之，
    該規定之適用，以土地之不通公路係因土地分割或讓與所致
    者為限；倘土地分割或讓與前即已不通公路，自無適用之餘
    地。至同法第787 條所定土地所有人之通行權，須以土地與
    公路無適宜之聯絡為其要件。易言之，乃指土地所有人之土
    地與公路隔離，全無進出之通路（學說上稱為袋地）或雖有
    進出之通路，但不適宜者（學說上有稱為準袋地者）而言。
    故民法第789 條為屬相鄰土地通行權之特別規定，應優先於
    同法第787 條所定一般鄰地通行權而適用。準此，上訴人於
    原訴係主張其依【民法第787 條第1 項規定】對系爭土地有
    一般鄰地通行權，而於所追加之新訴則係主張其依【民法第
    789 條第1 項規定】對追加被告甲○○所有之同段202 －13
    0 地號土地有特別優先通行權存在，其先後二訴之主要基礎
    事實難謂相同、關聯，且上訴人就原訴所主張之事實及證據
    資料，於追加之新訴亦非可加以利用，並有害於他造當事人
    即追加被告程序權之保障，是上訴人於本院追加之預備聲明
    部分，既不合於前述除外之情形，又未得相對人之同意，乃
    認其為不合法，應予駁回。
  (三)又按參加人參加訴訟，僅在輔助當事人之一造為訴訟行為，
    使得勝訴結果，藉以維持自己私法上之利益，並非直接為自
    己請求何項裁判，故參加人究不能即認為共同訴訟之當事人
    ，且法院之判決，亦不得對於參加人為之。再者，告知訴訟
    乃當事人一造於訴訟繫屬中，將其訴訟告知於因自己敗訴而
    有法律上利害關係之第三人，以促其參加訴訟而已；故受告
    知訴訟者，亦非當事人，自非判決之效力所能及。本案原審
    判決當事人欄固列甲○○為參加訴訟人，己○○、丙○○為
    受告知訴訟人，惟渠等究非本案當事人，亦即非原審判決效
    力所及之人，詎上訴人提起本件上訴，竟將甲○○、己○○
    、丙○○等三人列為被上訴人，顯有未合，附此敘明。
四、兩造不爭執之事實：
  (一)首揭202 －152 地號土地及其上門牌雲林縣虎尾鎮○○路79
    －2 號建物，原係上訴人訴訟代理人戊○○於92年12月2 日
    向本院民事執行處標得；嗣於94年7 月19日以買賣為由移轉
    登記予上訴人。
  (二)又系爭土地係水利用地原為被上訴人所有，嗣於本案繫屬中
    之93年12月20日以買賣為由而移轉登記予訴外人己○○。
五、得心證之理由：
  (一)查，上訴人所有之前揭202 －152 地號土地，其東、西、南
    側依序分別與他人所有之同段202 －130 地號土地（本案追
    加被告甲○○所有）、同段202 －60地號土地、同段202 －
    59地號土地（被上訴人丁○○之姊丙○○所有）相毗鄰，上
    揭三筆土地其上均有建物，又前揭202 －152 地號土地其北
    方則須經由系爭土地始得通往寬約10公尺之虎尾鎮○○里道
    路等情，有上訴人提出之地籍圖謄本1 份《見原審卷(一)第9
    頁》可稽，並經原審法官到場勘驗，製有勘驗筆錄、現場略
    圖各1 份及現場照片9 幀《見原審卷(二)第66－73頁》在卷可
    憑。是上訴人主張其所有上揭202 －152 地號土地現況為屬
    「與公路無適宜之聯絡」之袋地，要無疑義。
  (二)次查：
  　首揭202 －152 地號土地，係於85年8 月22日自同段202
    　－59母地號土地分割而出一節，有202 －152 地號土地登
      記謄本影本1 份在卷《見原審卷(一)第36頁》可考。
    又上開202 －59母地號土地（面積853 平方公尺），係於
      84年3 月15日由原202 －59地號（面積612 平方公尺）與
      同段200 －14地號（面積168 平方公尺）及同段200 －60
      地號（面積73平方公尺）等二筆土地合併而成之事實，亦
      有原202 －59地號土地登記簿謄本影本1 份在卷《見原審
      卷(一)第182 頁》足稽。
    再者，上揭202 －59母地號土地於分割前其南側原即緊臨
      虎尾鎮○○里○○○○道路（寬約5.5 公尺），且訴外人
      蔡惠雲於83年6 月1 日曾以該筆土地南側之既成道路為建
      築線申辦建築許可一節，亦有雲林縣虎尾鎮公所函覆原審
      法院之建築使用執照申請資料影本1 份《見原審卷(一)第55
      －69頁》可憑。
      由上各情可知，上訴人所有之202 －152 地號土地於【85
      年8 月22日】自同段202 －59母地號土地分割而出前，則
      非屬「與公路無適宜之聯絡」之袋地甚明。
  (三)又查，系爭201 －10地號土地原屬同段201 －2 地號土地之
    一部，為屬訴外人陳萬福所有，嗣於93年1 月7 日分割而出
    ，並於同年2 月10日以買賣為由移轉登記予被上訴人等情，
    有系爭201 －10地號及同段201 －2 地號土地登記謄本、土
    地登記申請書、土地複丈結果通知書（均為影本）各1 份在
    卷《見原審卷(一)第12頁、第221 －227 頁》可憑。足見前揭
    202 －152 地號土地，於85年8 月22日自同段202 －59母地
    號土地分割而出，並於同年9 月23日以贈與為由移轉登記予
    訴外人蔡惠雲（被上訴人丁○○之大嫂）時，前揭202 －15
    2 地號土地原所有人蔡惠雲尚無可能與被上訴人丁○○達成
    通行系爭201 －10地號土地協議之可能，是上訴人主張202
    －152 地號土地原所有人蔡惠雲及現竹圍子段202 －59地號
    土地所有人丙○○與被上訴人間俱屬親戚，渠等就前開三筆
    土地間之通行動線早有約定，是其所有之前揭202 －152 地
    號土地可沿用渠等先前之約定，繼續通行系爭201 －10地號
    土地云云，與事實有間，尚無可採。
  (四)第按因土地一部之讓與或分割，致有不通公路之土地者，不
    通公路土地之所有人，因至公路，僅得通行受讓人或讓與人
    或他分割人之所有地，民法第789 條第1 項定有明文。矧該
    條規定之所以限制通行權人的通行範圍，其立法目的係為避
    免土地所有人刻意以分割或讓與之方式，造成「人為袋地」
    後，據以主張通行他人之土地，因而無端造成第三人之損害
    ，並寓有規範土地所有人於處分土地時，應詳加考量以減少
    發生袋地之意旨，是該條規定既係為避免袋地通行權利遭受
    濫用而設，自屬民法第787 條、第788 條情形之特別規定，
    自應優先於民法第787 條、第788 條之規定而為適用。其次
    ，上揭法條（即第789 條第1 項）規定之通行權係為土地利
    用之社會經濟目的，所賦予土地所有人之法律上當然負擔，
    原具有準物權之請求權性質，不因嗣後之土地輾轉讓與，而
    得使原有通行權消滅。承上，竹圍子段202 －59母地號土地
    於85年8 月22日分割成為【首揭202 －152 地號】及【現竹
    圍子段202 －59地號】二筆土地前，俱係利用其南側之新吉
    里庄內既成道路對外聯絡，嗣因分割之故，上訴人所有之前
    開202 －152 地號土地始為現竹圍子段202 －59地號土地阻
    絕原與南側新吉里庄內既成道路之聯絡，從而依上開規定及
    說明，現竹圍子段202 －59地號土地即負有容忍同段202 －
    152 地號土地所有人通行之義務。
  (五)綜上所述，本件上訴人所有之202 －152 地號土地，依民法
    789 條第1 項規定，對同段202 －59地號土地既具優先通行
    權存在，則其依同法第787 條第1 項規定主張請求確認其對
    被上訴人之系爭土地有一般通行權，自難認有理。原審為上
    訴人敗訴之判決，並無不合。上訴意旨猶仍指摘原判決不當
    ，求予廢棄改判，為無理由，應予駁回。
  (六)本件事證已臻明確，兩造其餘攻擊防禦方法及證据資料，核
    與本件判決結果不生影響，不予一一論述，併予敘明。
六、據上論結，本件上訴為無理由，另追加起訴部分為不合法，
    依民事訴訟法第436 條之1 第3 項、第449 條第1 項、第46
    3 條、第249 條第1 項第6 款、第78條，判決如主文。
中　　華　　民　　國　　96　　年　　1 　　月　　3 　　日
                  民事第一庭  審判長法　官　洪兆隆
                              　　  法  官　蔡碧蓉
                                　　法  官  蔣得忠
以上正本係照原本作成。
不得上訴。
中　　華　　民　　國　　96　　年　　1 　　月　　3 　　日
                                書記官　賴成育
